【裁判字號】    99,重家訴,18
【裁判日期】    991216
【裁判案由】    確認遺囑無效
【裁判全文】
臺灣臺北地方法院民事判決            99年度重家訴字第18號
原      告  劉鎮宇
訴訟代理人  宋忠興律師
被      告  劉憶青
            劉億川
前二人共同
訴訟代理人  錢裕國律師
上列當事人間請求確認遺囑無效事件，本院於民國99年12月2日
言詞辯論終結，判決如下：
    主      文
確認兩造被繼承人劉致升於民國98年7月3日所立代筆遺囑無效。
訴訟費用由被告負擔。
    事實及理由
一、原告主張略以：兩造父親劉致升於民國99年2月9日辭世，被
    告於數日後提出劉致升代筆遺囑（下稱系爭遺囑），向原告
    表示：劉致升生前已將其名下台北縣板橋市○○路○段309
    之17號3樓房屋暨基地（下稱板橋房地）過戶給水被告劉憶
    青，另台北市士林區○○○路○段141巷4號6樓房屋暨基地（
    下稱天母房地），則過戶給被告劉億川。惟被告所提出者為
    劉致升於98年7月3日之代筆遺囑，雖經公證人公證，且符合
    民法第1194條規定之形式要件，然劉致升於作成代筆遺囑之
    際，無識別能力，並處於無意識狀態中，依民法75條規定，
    該代筆遺囑應屬無效。並聲明：如主文。
二、被告則以：劉致升於98年7月間因健康不佳，恐無法交代後
    事，而主動聯繫龍潭張聖希代書預立遺囑，張聖希代書依劉
    致升口述完成系爭遺囑，並經台灣桃園地方法院所屬民間公
    證人古瑞玉公證，兼具代筆遺囑之形式要件及實質要件，且
    劉致升當時意識清晰，並非處於無意識狀態云云置辯。並聲
    明：原告之訴駁回。
三、按代筆遺囑，由遺囑人指定三人以上之見證人，由遺囑人口
    述遺囑意旨，使見證人中之一人筆記、宣讀、講解、經遺囑
    人認可後，記明年、月、日及代筆人之姓名，由見證人全體
    及遺囑人同行簽名，遺囑人不能簽名者，應按指印代之。民
    法第1194條定有明文。代筆遺囑未依此法定方式製作者，自
    屬無效，又關於民法第1194條代筆遺囑之規定應由見證人全
    體及遺囑人同行簽名，遺囑人不能簽名者，應按指印代之，
    見證人則特別規定須以簽名為之，排除同法第3條第2項蓋章
    代簽名、第3項以指印、十字或其他符號代簽名，在文件上
    經二人簽名證明等方式之使用，此有最高法院81年度台上字
    第484號、86年度台上字第921號判決意旨可資參酌。
四、經查：
（一）有關系爭遺囑之製作經過情形，經本院隔離訊問遺囑見證
      人張聖希、詹文均，經命具結後，分別證述略以：
   1、證人張聖希（地政士）稱：被繼承人（指劉致升）於98年
      7 月3日約我在中壢市古瑞玉公證人辦事處會合，當時跟
      我講了些內容，我先擬草稿給被繼承人看，被繼承人有看
      過，沒問題就簽字，之後古瑞玉公證人就過來公證，我們
      做上述事情時，公證人就在旁。現場還有被繼承人的大兒
      子劉憶青、媳婦張來麗和印傭，另外還有兩位我的助理詹
      文均、許安妮。（助理為何會去擔任見證人？）因為公證
      人說希望被繼承人自己寫遺囑，但被繼承人手沒力，我之
      前有辦過被繼承人的案件，所以他希望我來寫，公證人說
      要有兩位證人，本來打算請被繼承人兒子、媳婦，但公證
      人說不行，所以我請助理當見證人。我是按照他的口語寫
      下遺囑，他邊講我邊寫。…（作成遺囑當天，被繼承人意
      識如何？）非常清楚，還糾正我被告劉憶青的憶寫錯，我
      本來寫人字邊的億。…我不清楚公證人是否知道遺囑內容
      ，公證人是針對遺囑成立作公證，公證人沒有問我兩間房
      地的事情，我無從告知。…
   2、證人詹文均稱：是張代書（指張聖希）說劉爸爸（指劉致
      升）今天會到中壢公證處，要做遺囑，所以我、張聖希、
      許安妮就過去了。有到樓下等劉憶青、劉大嫂、劉伯伯及
      一個外傭推輪椅，就上去公證處，張代書有寫草稿，由劉
      伯伯發言，劉伯伯是說天母的房子給被告劉億川，板橋房
      子給被告劉憶青，說他身體不好了，其他事情交給大兒子
      小青處理，張代書寫完草稿有念給劉伯伯聽，劉伯伯有看
      代書打的草稿，確認無誤後，再擬好給我們簽，代書在寫
      的時候，我有跟劉伯伯聊天，劉伯伯說之前有練氣功，現
      在身體不好了，說之前有在教學等語。
      （以上證言參見99年10月14日言詞辯論筆錄）
（二）本院依職權函查被繼承人劉致升病情及其住院就醫期間精
      神狀況，據行政院國軍退除役官兵輔導委員會台北榮民總
      醫院（下稱台北榮總）函復稱：病患劉致升罹患肺癌，末
      期疑似腦部轉移，自98年4月起，進出本院4次，依病歷記
      載，病患住院期間（4/13~5/21、7/21~8/1、8/6~9/6、
      10/15~12/21），意識均呈現模糊狀態。最後一次住院是
      98年10月15日，從急診轉至本院呼吸加護病房，住院期間
      ，肺炎、泌尿道感染併敗血性休克及呼吸衰竭，接受氣管
      插管及呼吸器依賴以維持生命徵象，病患自始至終皆無有
      意義之自主意識表現，亦從未清醒至足以自行表達意見或
      處理任何事務之跡象。病患自98年12月21日經家屬辦理轉
      至外院的呼吸照護病房等情。此有台北榮總99年8月11日
      北總胸字第0990017355號函在卷可稽。
（三）綜上可知，被繼承人劉致升自98年4月13日起至99年2月9
      日死亡為止，其健康情形明顯惡化，多次住院期間，意識
      均呈現模糊狀態，由此推斷其於98年7月3日預立遺囑時，
      精神狀況縱有間歇回返，亦不至忽然意識清晰，而有口述
      遺囑意旨之能力。且縱如證人所述之預立系爭遺囑情節，
      查系爭遺囑見證人，除張聖希為其指定擔任見證人兼代筆
      人外，其餘二名見證人詹文均、許安妮則是由張聖希所指
      定，並非由其指定等情，亦與民法第1194條代筆遺囑應由
      遺囑人指定三人以上之見證人之要件不符。本院審酌上述
      情狀，認為系爭遺囑並不具備形式要件及實質要件，依法
      應屬無效。
五、本件事證已臻明確，兩造其餘攻擊防禦方法及聲明證據，均
    毋庸再予審酌，附此敘明。
六、結論：原告之訴為有理由，依民事訴訟法第78條，判決如主
    文。
中    華    民    國    99    年    12    月    16    日
                    家事法庭  法  官    徐麗瑩
以上正本係照原本作成。
如對本判決上訴，須於判決送達後20日之不變期間內，向本院提
出上訴狀。
中    華    民    國    99    年    12    月    16    日
                                書記官  黃世昌

司法院資訊處製作；財團法人民間司法改革基金會備份。
